臺灣高等法院刑事判決　　　　　　　　　九十一年度上訴字第一三四號
　　上　訴　人　臺灣臺北地方法院檢察署檢察官
　　被　　　告　甲○○
右上訴人，因被告詐欺案件，不服臺灣臺北地方法院，八十九年度訴字第六四八號，
中華民國九十年十一月十四日第一審判決（起訴案號：台灣臺北地方法院檢察署八十
八年度續偵字第四０五號）提起上訴，本院判決如左：
    主      文
上訴駁回。
    理      由
一、公訴意旨略以：被告甲○○與其妻張靜（八十七年十月十八日死亡，業據台北地
    方法院檢察署以八十八年偵字第六四九五號不起訴處分在案），二人共同意圖為
    自己不法之所有之犯意聯絡，於八十六年十二月五日，在台北市○○○路○段六
    十巷十五號六樓，由張靜自任會首，虛構會員林寬正、嚴成（應係顏福成）、蘇
    娥等人名單，共同向乙○○等人招攬互助會，約定含會首計十九會，會期自八十
    六年十二月五日起至八十八年六月十五日止，每月五日開標，每會新台幣（下同
    ）三十萬元。乙○○不疑有詐，加入互助會後，於八十六年十二月十一日、八十
    七年一月九日、八十七年二月十日依囑將會款分別為三十萬元、二十四萬四千元
    、二十三萬七千元匯入甲○○之銀行帳戶內，嗣於八十七年三月五日乙○○得標
    ，應得會款四百三十三萬五千元，渠等除交付八十二萬九千元客票外，餘款由甲
    ○○簽發台灣省合作金庫長春支庫之面額三百五十萬六千元、到期日為八十七年
    五月十二日之支票一張作為得標會款之給付，並要求乙○○應簽付所有華南商業
    銀行西台南分行第000000000帳戶，未載年、月而僅分別記載到期日為
    「十日」及面額各三十萬元之支票共十五張，作為嗣後死會會款之各期給付，嗣
    甲○○等於八十七年五月十日，將乙○○所有前揭支票第ＦＢ0000000號
    及ＦＢ0000000號支票二張，於其中第ＦＢ0000000號支票背面，
    偽蓋乙○○所經營之「利民食品股份有限公司」之印章背書後，足以生損害於利
    民食品公司，向銀行提示兌領計六十萬元，而甲○○所交付之支票則不獲兌現，
    告訴人始知受騙，因認被告甲○○涉犯刑法第二百十六條、第二百十條行使偽造
    私文書罪及同法第三百三十九條第一項之詐欺取財罪嫌。
二、按犯罪事實應依證據認定之，無證據不得推定其犯罪事實；又不能證明被告犯罪
    者，應諭知無罪之判決，刑事訴訟法第一百五十四條、第三百零一條第一項分別
    定有明文。又按刑法第三百三十九條第一項詐欺罪之成立，以意圖為自己或第三
    人不法之所有，以詐術使人將本人或第三人之物交付為要件，是必行為人主觀上
    有不法所有之意圖，客觀上有施用詐術使人陷於錯誤之行為，始足當之；又所謂
    以詐術使人交付，必須被詐欺人因其詐術而陷於錯誤，若其所用方法，不能認為
    詐術，亦不致使人陷於錯誤，即不構成該罪，最高法院四十六年臺上字第二六Ｏ
    號判例闡釋甚明。本件公訴意旨認被告甲○○涉有詐欺取財犯行，無非以告訴人
    之指訴、證人蘇娥、初德鳳等人之指證，又被告始終無法偕同其他互助會員到庭
    說明是否確有參與互助會及告訴人檢具之互助會單、支票退票理由單、承諾書等
    件為其論據。訊據被告甲○○堅決否認有何公訴人指訴之犯行，辯稱：互助會是
    由伊太太張靜召集，蘇娥有無參加會伊不清楚，這些錢都是張靜在處理，伊不知
    道張靜票如何使用，張靜招的會，都是與我們關係很好才會跟，告訴人公司與金
    寶公司生意往來多年，為生意上之良好夥伴，張靜當初招會並無蓄意欺騙或陷害
    翟先生，此次互助會由於金寶公司經營不善，導致拖累，翟先生所標得之會，適
    逢金寶公司週轉不佳，致無法支付翟先生所有會款，並非故意，而告訴人所開出
    之支票背面背書等行為，伊事前一無所悉，因公司財務週轉、票貼，皆由張靜及
    財務部門統籌處理等語。
三、經查：
（一）依據告訴人乙○○所提出之互助會單，該互助會於八十六年十二月五日收首會
      金，次月起標，會首為金萬公司（張靜），雖證人蘇娥於偵查中及原審調查時
      到庭證稱：伊未參加前開互助會等語，告訴人乙○○亦提出證人黃寬正、顏福
      成未參加互助會之書面聲明各一紙；另證人初德鳳於偵查及原審證稱：伊有去
      民權東路張靜家中標會，伊去標會時，被告甲○○有出現有二、三次等語（見
      八十八年偵續字第四○五號卷第十八頁反面）；惟經原審傳喚證人李阿日到庭
      證稱：伊有參加張靜所召集八十六年十二月五日起會之互助會，是張靜用電話
      與伊連絡，伊跟張靜會跟了十幾年，都是延續下去的等語（見原審九十年八月
      一日訊問筆錄）；證人張淑惠、陳永仁到庭證稱：渠等有參加八十六年十二月
      五日每月三十萬元之互助會，互助會是由張靜找渠等參加等語（見原審九十年
      九月六日訊問筆錄）；是告訴人所指陳之互助會確由張靜召集，雖於互助會單
      上虛列蘇娥為互助會員，惟該互助會會首既為張靜，且張靜確實有召集互助會
      ，究竟被告甲○○是否知悉張靜將蘇娥虛列為會員，被告甲○○堅詞否認知悉
      虛列會員之情事，復無其他積極證據足資佐證，即難認被告甲○○有共同施用
      詐術之行為。
（二）另告訴人指陳其繳納會款係匯入被告甲○○所有合作金庫長春支庫之帳戶，且
      被告甲○○於告訴人得標後簽發台灣省合作金庫長春支庫，面額三百五十萬六
      千元，到期日八十七年五月十二日之支票一紙；惟系爭互助會係由張靜擔任會
      首，告訴人繳納互助會款，係履行其互助會員之義務，而張靜於成立互助會之
      初，確有召集李阿日、陳永仁、張淑惠等人參加互助會，已如前述，亦難認被
      告甲○○前開提供帳戶之行為係施用詐術。
（三）另查，依據告訴人於偵查中所提出被告甲○○之妻張靜於八十七年六月十日寫
      給告訴人之信函：「.... 很抱歉，原本是金寶公司的支票借錢，需要押客票
      在金主那，所以我利用會錢的支票押在那，金寶的支票過了以後，自然就退還
      所有押在那的客票，.... 」（附於八十七年偵字第六一七三號卷第五十八頁
      ），堪認被告之妻張靜召集互助會之目的在支應渠所經營之金寶公司之業務，
      而經調閱原法院八十七年度自字第四四五號被告甲○○及其妻張靜被訴涉嫌詐
      欺一案之案卷，依據該案所調查金寶公司票據退票紀錄查詢單及貸款相關資料
      ，金寶公司在誠泰商業銀行之支票存款帳戶，於八十七年四月十三日起開始退
      票，註銷退票計四張；在中興商業銀行中山分行之帳戶，於八十七年四月十三
      日開始退票，註銷退票張數十四張，金額為七百七十五萬五千七百八十二元，
      有誠泰商業銀行八十七年十二月八日誠泰銀（儲）字第八七○○四九號函、中
      興商業銀行中山分行八十七年十二月十四日（八七）興山字第二四八號函（以
      上函文均影本，正本附於八十七年度自字第四四五號卷第二百六十二頁、第二
      百六十四頁）附卷可憑，被告甲○○與其妻所營之金寶公司約於八十七年四月
      間起開始退票，是被告甲○○辯稱是因為事後公司週轉不佳而無法給付會款，
      應可採信。而張靜召集互助會係八十六年十二月間，尚難認為被告之妻在向告
      訴人邀集互助會時即有不法所有之詐欺意圖。至告訴人指陳被告甲○○於八十
      七年五月十一日事後有出具承諾書一節，惟被告甲○○於事後出具承諾書，顯
      在解決與告訴人間之債務，亦難以被告甲○○事後出具承諾書而推定被告甲○
      ○自始有不法所有之詐欺意圖。
（四）另公訴人指稱被告甲○○偽蓋利民食品股份有限公司之印章背書，向銀行提示
      兌領六十萬元一節，惟被告甲○○堅決否認有此部份犯行，告訴人亦自承不知
      何人所偽蓋（見原審九十年七月四日訊問筆錄），何況被告負責業務從未插手
      所營公司之財物調度，個人名義帳戶及支票簿均授權其妻張靜處理，因而無證
      據證明被告有參與偽造背書情事，本院復查無其他積極證據證明該印章為被告
      甲○○所偽刻，自難僅憑告訴人之指訴，而推定被告甲○○有偽造前開印章背
      書之犯行。另查，民間互助會乃會首與會員相互間締結之契約，會首所收取之
      會款非持有他人之物，告訴人所交付之死會會款縱有部分經兌現亦無由成立侵
      占罪，附此敘明。此外，復查無其他積極證據足認被告甲○○有何犯罪之行為
      ，既不能證明被告犯罪，原審為無罪之諭知，經核並無不當。
四、公訴人上訴意旨略以(一)本件互助會乙○○參加係經被告之邀，而告訴人繳交會款
    均匯入被告帳戶(二)互助會開標被告有二次在場，被告承諾負責乙○○支票事由會
    首張靜列名保證人，可徵被告有出面邀集互助會，被告任金寶公司總經理，絕非
    不知情公司資金調度，張靜病重八十七年五月十一日已經住院，金寶公司兌領告
    訴人支票係八十七年五月十日依常情不可能由病人處理，告訴人與被告原係知交
    ，其告訴在證明自己票信係經被告所拖累，並無誣陷被告，其言應可信等語。卷
    查本件會單記載會首為張靜，甲○○與告訴人乙○○均會員。縱使被告乘至台南
    之便為會首代邀告訴人入會，亦難認為行詐，被告係會員，互助會開標二次在場
    ，互助會員餐敘出席均正常，焉可指為張靜詐欺之共犯，張靜負責財務調度雖住
    院，亦可指揮公司會計人員處理票據。被告雖任總經理，然以業務拓展為職，夫
    妻分工合作，本件互助會，均屬多年互助會員，若非公司倒閉，亦不可能影響本
    件互助會，既難認會首張靜召會有行騙。被告自難認為共犯，上訴核無理由，應
    予駁回。
據上論斷，應依刑事訴訟法第三百六十八條，判決如主文。
本案經檢察官李良忠到庭執行職務。
中      華      民      國     九十一   年      五      月      一    日
                            臺灣高等法院刑事第十八庭
                                審判長法  官  吳      敦
                                      法  官  劉  慧  芬
                                      法  官  吳  明  峰
右正本證明與原本無異。
不得上訴。
                                      書記官  李  華  安
中      華      民      國     九十一   年      五      月      一      日
